---
title: "Análise e Predição do Poder de Compra da População Brasileira"
author: "Alexandre de Souza da Silva & Mara Lucia Fernandes Cerqueira"
format: pdf
editor: visual
---

## Questão de Pesquisa

O problema abordado nesta pesquisa relaciona-se à crescente complexidade na análise de grandes volumes de dados financeiros brasileiros, o que dificulta a identificação precisa de tendências econômicas em nível regional. Considerando a necessidade de identificar oscilações no bem‑estar orçamentário com maior acurácia, e por meio da aplicação da Ciência de Dados, utilizando técnicas de Big Data e modelos de aprendizado de máquina (como ARIMA e Prophet), este trabalho busca responder à seguinte questão:

**Como avaliar se a população brasileira de uma determinada região tenderá ao endividamento ou ao aumento do poder de compra ao longo do tempo?**

------------------------------------------------------------------------

## Objetivos

### Objetivo Geral

Desenvolver um modelo analítico e preditivo capaz de estimar a evolução do poder de compra da população brasileira, com base em dados históricos de consumo e indicadores macroeconômicos.

### Objetivos Específicos

-   Extrair dados de uma plataforma de supermercado relacionados às compras realizadas no período de 2017 a 2025;
-   Descaracterizar dados sensíveis e irrelevantes para a análise econômica;
-   Obter, por meio do portal GOV.BR, os itens que compõem a cesta básica brasileira;
-   Extrair, a partir dos cupons de compra, o valor mensal da cesta básica, utilizando como referência o valor de custo dos produtos, e não o valor de venda;
-   Criar um indicador econômico baseado na relação entre o custo da cesta básica e o salário mínimo;
-   Aplicar modelos de séries temporais (ARIMA e Prophet);
-   Avaliar cenários futuros de poder de compra e risco de endividamento.

------------------------------------------------------------------------

## Arquitetura do Pipeline Analítico

A solução proposta adota uma arquitetura distribuída baseada no ecossistema Hadoop, organizada em três camadas distintas: **RAW**, **TRATAMENTO** e **GOLD**.\
Essa separação garante rastreabilidade, reprodutibilidade e clareza metodológica, assegurando que apenas dados tratados e validados sejam utilizados nas análises e modelos preditivos.

------------------------------------------------------------------------

## 1. Configuração do Ambiente

Antes da execução do pipeline, é necessário configurar as variáveis de ambiente no arquivo `.Renviron`.

file.edit(".Renviron")

SPARK_HOME=/opt/spark HIVE_CONF_DIR=/opt/hive/conf JAVA_HOME=/usr/lib/jvm/java-8-openjdk-amd64 HADOOP_CONF_DIR=/opt/hadoop/etc/hadoop HBASE_CONF_DIR=/opt/hbase/conf

## 2.  Carregamento de Bibliotecas 

Nesta etapa são carregados os pacotes necessários para ingestão, processamento distribuído, análise exploratória e modelagem.

```{r}
pkgs <- c(
  "sparklyr","dplyr","dbplyr","DBI","lubridate","tidyr",
  "ggplot2","scales","prophet","zoo","tibble","forecast"
)

to_install <- setdiff(pkgs, rownames(installed.packages()))
if (length(to_install)) install.packages(to_install)

library(sparklyr)
library(dplyr)
library(dbplyr)
library(DBI)
library(lubridate)
library(tidyr)
library(ggplot2)
library(prophet)
library(zoo)
library(forecast)
```

“Os dados foram organizados segundo a arquitetura Medallion (Bronze, Silver e Gold). A camada Bronze armazena os dados brutos conforme recebidos da origem; a camada Silver contém os dados limpos, tipados e validados; e a camada Gold consolida os dados analíticos finais utilizados nas análises e modelos preditivos.”

## 3.  Camada Bronze 

Ingestão dos Dados Brutos A camada RAW armazena os dados exatamente como obtidos na origem, sem transformações semânticas.
```{r}
#Realiza a parametrizacao e conexao com o spark

spark_disconnect_all()

conf <- spark_config()
conf$spark.sql.catalogImplementation <- "hive"
conf$spark.driver.memory  <- "6G"
conf$spark.executor.memory <- "6G"
conf$spark.sql.shuffle.partitions <- 200

sc <- spark_connect(master = "local", config = conf)

```

```{r}

###############################################################
# 3. CAMADA Bronze – INGESTÃO COMPLETA (HDFS + HIVE)
###############################################################

hdfs_bin <- "/opt/hadoop/bin/hdfs"

# Caminhos HDFS
HDFS_BASE        <- "/data/TCC/raw"
HDFS_PRODUTO     <- file.path(HDFS_BASE, "PRODUTO")
HDFS_VENDA       <- file.path(HDFS_BASE, "VENDA")
HDFS_VENDA_ITEM  <- file.path(HDFS_BASE, "VENDA_ITEM")
HDFS_SALARIO_MIN <- file.path(HDFS_BASE, "SALARIO_MINIMO")

# Caminho local dos CSV
LOCAL_BASE <- "/home/alexandre/ITA/TCC/DATA_RAW"

# Criar diretórios
system(paste(hdfs_bin, "dfs -mkdir -p", HDFS_PRODUTO))
system(paste(hdfs_bin, "dfs -mkdir -p", HDFS_VENDA))
system(paste(hdfs_bin, "dfs -mkdir -p", HDFS_VENDA_ITEM))
system(paste(hdfs_bin, "dfs -mkdir -p", HDFS_SALARIO_MIN))

# Enviar CSV para o HDFS 
system(paste(hdfs_bin, "dfs -put -f",
             file.path(LOCAL_BASE, "PRODUTO.csv"),
             paste0(HDFS_PRODUTO, "/")))

system(paste(hdfs_bin, "dfs -put -f",
             file.path(LOCAL_BASE, "VENDA.csv"),
             paste0(HDFS_VENDA, "/")))

system(paste(hdfs_bin, "dfs -put -f",
             file.path(LOCAL_BASE, "VENDA_ITEM.csv"),
             paste0(HDFS_VENDA_ITEM, "/")))

system(paste(hdfs_bin, "dfs -put -f",
             file.path(LOCAL_BASE, "SALARIO_MINIMO.csv"),
             paste0(HDFS_SALARIO_MIN, "/")))

###############################################################
# CRIAÇÃO DAS TABELAS RAW NO HIVE
###############################################################


DBI::dbExecute(sc, "CREATE DATABASE IF NOT EXISTS bronze")
DBI::dbExecute(sc, "CREATE DATABASE IF NOT EXISTS silver")
DBI::dbExecute(sc, "CREATE DATABASE IF NOT EXISTS gold")

# PRODUTO RAW
DBI::dbExecute(sc, glue::glue("
  CREATE EXTERNAL TABLE IF NOT EXISTS bronze.produto (
    idproduto STRING,
    c2 STRING, c3 STRING, c4 STRING, c5 STRING,
    c6 STRING, c7 STRING, c8 STRING, c9 STRING,
    c10 STRING, c11 STRING, c12 STRING, c13 STRING,
    c14 STRING, c15 STRING,
    descricaoproduto STRING
  )
  ROW FORMAT DELIMITED
  FIELDS TERMINATED BY ','
  STORED AS TEXTFILE
  LOCATION '{HDFS_PRODUTO}'
"))

# VENDA RAW
DBI::dbExecute(sc, glue::glue("
  CREATE EXTERNAL TABLE IF NOT EXISTS bronze.venda (
    idvenda STRING,
    c2 STRING, c3 STRING, c4 STRING, c5 STRING,
    c6 STRING, c7 STRING, c8 STRING, c9 STRING,
    c10 STRING,
    data STRING
  )
  ROW FORMAT DELIMITED
  FIELDS TERMINATED BY ','
  STORED AS TEXTFILE
  LOCATION '{HDFS_VENDA}'
"))

# VENDA_ITEM RAW
DBI::dbExecute(sc, glue::glue("
  CREATE EXTERNAL TABLE IF NOT EXISTS bronze.venda_item (
    c1 STRING,
    idvenda STRING,
    idproduto STRING,
    c4 STRING,
    valorcustoitem STRING
  )
  ROW FORMAT DELIMITED
  FIELDS TERMINATED BY ','
  STORED AS TEXTFILE
  LOCATION '{HDFS_VENDA_ITEM}'
"))

# SALARIO MINIMO
DBI::dbExecute(sc, glue::glue("
  CREATE EXTERNAL TABLE IF NOT EXISTS bronze.salario_minimo(
    ano STRING,
    salario_minimo STRING
  )
  ROW FORMAT DELIMITED
  FIELDS TERMINATED BY ','
  STORED AS TEXTFILE
  LOCATION '{HDFS_SALARIO_MIN}'
"))

```

## 4.  Camada Silver

Limpeza e Padronização Nesta camada são removidos valores nulos críticos e preservados apenas os atributos essenciais à análise econômica.


Produto

As transformações da camada Silver foram implementadas em SQL distribuído (Spark SQL), enquanto a camada Gold foi construída em Spark/R para aplicação das regras analíticas e modelagem.”
```{r}


###############################################################
# CAMADA TRATAMENTO – LIMPEZA
###############################################################

DBI::dbExecute(sc, "
  CREATE TABLE IF NOT EXISTS silver.produto (
    idproduto INT,
    descricaoproduto STRING
  )
  STORED AS PARQUET
")


# Contexto BRONZE
DBI::dbExecute(sc, "USE bronze")

# Materializa BRONZE
produto_df <- tbl(sc, "produto") %>%
  compute(
    name = "tmp_produto_bronze",
    overwrite = TRUE
  )

# Tratamento
produto_tratado <- tbl(sc, "tmp_produto_bronze") %>%
  mutate(
    idproduto = as.integer(idproduto),
    descricaoproduto = stringr::str_trim(descricaoproduto)
  ) %>%
  filter(
    !is.na(idproduto),
    idproduto > 0,
    !is.na(descricaoproduto),
    descricaoproduto != ""
  ) %>%
  arrange(idproduto) %>%   # estabilidade
  compute(
    name = "tmp_produto_tratado",
    overwrite = TRUE
  )

# Contexto SILVER
DBI::dbExecute(sc, "USE silver")

# Escrita final
spark_write_table(
  tbl(sc, "tmp_produto_tratado"),
  name = "produto",
  mode = "overwrite"
)

#normalizacao do texto eliminacao de acentos.
DBI::dbExecute(sc, "USE silver")

DBI::dbExecute(sc, "
  INSERT OVERWRITE TABLE silver.produto
  SELECT
    CAST(idproduto AS INT)      AS idproduto,
    c2,
    c3,
    c4,
    c5,
    c6,
    c7,
    c8,
    c9,
    c10,
    c11,
    c12,
    c13,
    c14,
    c15,
    descricaoproduto
  FROM bronze.produto
  WHERE
    descricaoproduto IS NOT NULL
    AND TRIM(descricaoproduto) <> ''
")




```

Venda

```{r}

#############################
# TRATAMENTO DA TABELA VENDA
#############################
# Regras aplicadas (conforme TCC):
# - idvenda obrigatório
# - data obrigatória
# - registros sem data não participam de análises temporais
#############################

DBI::dbExecute(sc, "
  CREATE TABLE IF NOT EXISTS silver.venda (
    idvenda INT,
    data DATE
  )
  STORED AS PARQUET
")


###############################################################
# VENDA — BRONZE → SILVER (VERSÃO CORRETA)
###############################################################

# 1. Contexto BRONZE
DBI::dbExecute(sc, "USE bronze")

# 2. Ler BRONZE, tratar e MATERIALIZAR ainda no BRONZE
tbl(sc, "venda") %>%
  transmute(
    idvenda = as.integer(idvenda),
    data    = to_date(data)
  ) %>%
  filter(
    !is.na(idvenda),
    idvenda > 0,
    !is.na(data)
  ) %>%
  compute(
    name = "tmp_venda_bronze_tratada",
    overwrite = TRUE
  )

# 3. Trocar contexto para SILVER
DBI::dbExecute(sc, "USE silver")

# 4. Escrita final (agora SEM conflito)
spark_write_table(
  tbl(sc, "tmp_venda_bronze_tratada"),
  name = "venda",
  mode = "overwrite"
)


```

Venda Item

```{r}
#############################
# TRATAMENTO DA TABELA VENDA_ITEM
#############################
# Regras aplicadas (conforme TCC):
# - idvenda e idproduto obrigatórios
# - valorcustoitem obrigatório
# - registros sem custo não agregam valor econômico
#############################

DBI::dbExecute(sc, "
  CREATE TABLE IF NOT EXISTS silver.venda_item (
    idvenda INT,
    idproduto INT,
    valorcustoitem DOUBLE
  )
  STORED AS PARQUET
")


# 1. Contexto BRONZE
DBI::dbExecute(sc, "USE bronze")

# 2. Ler BRONZE, tratar e MATERIALIZAR ainda no BRONZE
tbl(sc, "venda_item") %>%
  transmute(                      # 
    idvenda        = as.integer(idvenda),
    idproduto      = as.integer(idproduto),
    valorcustoitem = as.numeric(valorcustoitem)
  ) %>%
  filter(
    !is.na(idvenda),
    idvenda > 0,
    !is.na(idproduto),
    idproduto > 0,
    !is.na(valorcustoitem),
    valorcustoitem > 0
  ) %>%
  compute(
    name = "tmp_venda_item_bronze_tratada",
    overwrite = TRUE
  )

# 3. Trocar contexto para SILVER
DBI::dbExecute(sc, "USE silver")

# 4. Escrita FINAL (sem conflito de leitura/escrita)
spark_write_table(
  tbl(sc, "tmp_venda_item_bronze_tratada"),
  name = "venda_item",
  mode = "overwrite"
)



```

Salário Mínimo

```{r}

#############################
# TRATAMENTO DA TABELA SALÁRIO MÍNIMO
#############################
# Regras aplicadas (conforme TCC):
# - ano obrigatório
# - salario_minimo obrigatório
# - valores <= 0 são economicamente inválidos
#############################
DBI::dbExecute(sc, "USE bronze")

salario_minimo_df <- tbl(sc, "salario_minimo") %>%
  compute(
    name = "tmp_salario_minimo_bronze",
    overwrite = TRUE
  )


tbl(sc, "bronze.salario_minimo") %>%
  mutate(
    ano = as.integer(ano),
    salario_minimo = as.numeric(salario_minimo)
  ) %>%
  filter(
    !is.na(ano),
    ano >= 1900,
    !is.na(salario_minimo),
    salario_minimo > 0
  ) %>%
  arrange(ano) %>%   
  compute(
    name = "salario_minimo",
    overwrite = TRUE
  )



salario_minimo_tratado <- tbl(sc, "tmp_salario_minimo_bronze") %>%
  mutate(
    ano = as.integer(ano),
    salario_minimo = as.numeric(salario_minimo)
  ) %>%
  filter(
    !is.na(ano),
    ano >= 1900,
    !is.na(salario_minimo),
    salario_minimo > 0
  ) %>%
  compute(
    name = "tmp_salario_minimo_tratado",
    overwrite = TRUE
  )
DBI::dbExecute(sc, "USE silver")

spark_write_table(
  tbl(sc, "tmp_salario_minimo_tratado"),
  name = "salario_minimo",
  mode = "overwrite"
)


```

## 5.  Camada Gold – Consolidação Analítica

A camada Gold consolida os dados finais utilizados nas análises e modelos preditivos. CRIAÇÃO DA CESTA BÁSICA

```{r}
###############################################################
# CAMADA GOLD – CONSTRUÇÃO DA CESTA BÁSICA MENSAL
# Nesta etapa é construída explicitamente a base analítica
# da cesta básica mensal, a partir das tabelas tratadas.
# Todas as regras metodológicas descritas no TCC são aplicadas:
# - Classificação textual idêntica ao SQL/Python
# - Exigência de TODOS os itens da cesta
# - Imputação por último valor disponível
# - Série mensal contínua (2017–2025)
###############################################################


#############################
# 1. LEITURA DAS TABELAS TRATADAS
#############################

DBI::dbExecute(sc, "USE silver")

produto    <- tbl(sc, "produto")
venda      <- tbl(sc, "venda")
venda_item <- tbl(sc, "venda_item")


#############################
# 2. CLASSIFICAÇÃO DOS ITENS DA CESTA BÁSICA
# (REGRA 1‑PARA‑1 DO PYTHON / SQL)
#############################


vendas_classificadas <- venda %>%
  left_join(venda_item, by = "idvenda") %>%
  left_join(produto,    by = "idproduto") %>%
  mutate(
    descr = lower(descricaoproduto),
    item_cesta = case_when(
      descr %like% "%arroz%"                 ~ "Arroz",
      descr %like% "%acucar%"                ~ "Açucar",
      descr %like% "%feijao%"                ~ "Feijão",
      descr %like% "%sal%"                   ~ "Sal",
      descr %like% "%farinha%"               ~ "Farinha Mandioca",
      descr %like% "%flocao%"                ~ "Flocão de Milho",
      descr %like% "%macarrao%"              ~ "Macarrão",
      descr %like% "%vinagre%"               ~ "Vinagre",
      descr %like% "%extrato%"               ~ "Extrato Tomate",
      descr %like% "%oleo%"                  ~ "Óleo Soja",
      descr %like% "%cafe%"                  ~ "Café",
      descr %like% "%leite%"                 ~ "Leite em Pó",
      descr %like% "%margarina%"             ~ "Margarina",
      descr %like% "%biscoito%"              ~ "Biscoito",
      descr %like% "%tempero%"               ~ "Tempero",
      descr %like% "%papel hig%"             ~ "Papel Higiênico",
      descr %like% "%sabao%"                 ~ "Sabão em Pó",
      descr %like% "%pasta%" |
        descr %like% "%creme dental%"        ~ "Creme Dental",
      descr %like% "%esponja%" |
        descr %like% "%bombril%"             ~ "Esponja de Aço",
      descr %like% "%detergente%"            ~ "Detergente",
      descr %like% "%sabonete%"              ~ "Sabonete",
      descr %like% "%agua sanit%"            ~ "Água Sanitária",
      TRUE                                   ~ "Outros"
    )
  ) %>%
  filter(item_cesta != "Outros")


#############################
# 3. CUSTO MÉDIO MENSAL POR ITEM (SPARK)
#############################


media_mensal_item <- vendas_classificadas %>%
  mutate(mes_ano = sql("date_trunc('month', data)")) %>%
  group_by(mes_ano, item_cesta) %>%
  summarise(
    custo_item = mean(valorcustoitem),
    .groups = "drop"
  ) %>%
  compute(
    name = "tmp_media_mensal_item",
    overwrite = TRUE
  )


#############################
# 4. CRIAÇÃO DO EIXO COMPLETO (MÊS × ITEM)
#############################


media_mensal_item_r <- tbl(sc, "tmp_media_mensal_item") %>%
  collect()

calendario <- tibble(
  mes_ano = seq(
    from = min(media_mensal_item_r$mes_ano),
    to   = max(media_mensal_item_r$mes_ano),
    by   = "month"
  )
)

itens_cesta <- media_mensal_item_r %>%
  distinct(item_cesta)

eixo_completo <- tidyr::expand_grid(
  calendario,
  itens_cesta
)


#############################
# 5. IMPUTAÇÃO DOS ITENS FALTANTES
#############################


media_completa <- eixo_completo %>%
  left_join(media_mensal_item_r, by = c("mes_ano", "item_cesta")) %>%
  arrange(item_cesta, mes_ano) %>%
  group_by(item_cesta) %>%
  mutate(
    custo_item = zoo::na.locf(custo_item, na.rm = FALSE)
  ) %>%
  ungroup()


#############################
# 6. QUANTIDADES OFICIAIS DA CESTA (GOV.BR)
#############################

quantidades <- tibble(
  item_cesta = c(
    "Arroz","Açucar","Feijão","Sal",
    "Farinha Mandioca","Flocão de Milho","Macarrão",
    "Vinagre","Extrato Tomate","Óleo Soja","Café",
    "Leite em Pó","Margarina","Biscoito","Tempero",
    "Papel Higiênico","Sabão em Pó","Creme Dental",
    "Esponja de Aço","Detergente","Sabonete","Água Sanitária"
  ),
  qtd = c(
    5,5,4,1,1,1,3,1,2,2,2,2,1,2,1,1,1,2,1,1,2,1
  )
)

#############################
# 7. CÁLCULO FINAL DA CESTA BÁSICA
#############################


df_CustoCestaBasica <- media_completa %>%
  inner_join(quantidades, by = "item_cesta") %>%
  mutate(custo_total = custo_item * qtd) %>%
  group_by(mes_ano) %>%
  summarise(
    custo_medio_cesta = sum(custo_total),
    .groups = "drop"
  ) %>%
  arrange(mes_ano)

#############################
# 8. PERSISTÊNCIA NA CAMADA GOLD
#############################
DBI::dbExecute(sc, "USE gold")

spark_write_table(
  copy_to(sc, df_CustoCestaBasica, overwrite = TRUE),
  name = "cesta_basica_mensal",
  mode = "overwrite"
)


#############################
# 9. ANÁLISE EXPLORATÓRIA
#############################

df_plot <- df_CustoCestaBasica %>%
  rename(ano_mes = mes_ano) %>%
  filter(!is.na(custo_medio_cesta))

ggplot(df_plot, aes(x = ano_mes, y = custo_medio_cesta)) +
  geom_line(color = "steelblue") +
  geom_point(color = "steelblue") +
  labs(
    title = "Evolução Mensal do Valor da Cesta Básica",
    x = "Ano",
    y = "Valor da Cesta Básica (R$)"
  ) +
  theme_minimal()

print("df_CustoCestaBasica criado, validado e persistido na camada GOLD")
```
Criacao das tabelas GOLD


```{r}


spark_write_table(
  copy_to(sc, df_CustoCestaBasica, overwrite = TRUE),
  name     = "cesta_basica_mensal",
  database = "gold",
  mode     = "overwrite"
)


spark_write_table(
  tbl(sc, "silver.salario_minimo"),
  name     = "salario_minimo",
  database = "gold",
  mode     = "overwrite"
)

```

## 6.  Análise Exploratória

```{r}
df <- df_CustoCestaBasica %>%
  rename(ano_mes = mes_ano) %>%
  filter(!is.na(custo_medio_cesta))

ggplot(df, aes(ano_mes, custo_medio_cesta)) +
  geom_line() +
  geom_point() +
  labs(
    title = "Evolução Mensal do Valor da Cesta Básica",
    x = "Ano",
    y = "Valor da Cesta (R$)"
  ) +
  theme_minimal()

###############################################################
# GRÁFICO NORMALIZADO – CESTA BÁSICA x SALÁRIO MÍNIMO
# CORREÇÃO DEFINITIVA (SEM NA / INF)
###############################################################

# --- Cesta básica anual ---
cesta_anual <- df_CustoCestaBasica %>%
  rename(ds = mes_ano, y = custo_medio_cesta) %>%
  mutate(ano = year(ds)) %>%
  group_by(ano) %>%
  summarise(
    valor_cesta = mean(y, na.rm = TRUE),
    .groups = "drop"
  )

# --- Salário mínimo anual ---
salario_anual <- df_salario %>%
  transmute(
    ano = year(ds),
    valor_salario = y
  )

# --- Alinhar anos ---
base_alinhada <- cesta_anual %>%
  inner_join(salario_anual, by = "ano") %>%
  arrange(ano)

# --- Encontrar PRIMEIRO ano com valores válidos ---
ano_base <- base_alinhada %>%
  filter(
    !is.na(valor_cesta),
    valor_cesta > 0,
    !is.na(valor_salario),
    valor_salario > 0
  ) %>%
  summarise(min(ano)) %>%
  pull()

# --- Valores base ---
valor_base_cesta <- base_alinhada %>%
  filter(ano == ano_base) %>%
  pull(valor_cesta)

valor_base_salario <- base_alinhada %>%
  filter(ano == ano_base) %>%
  pull(valor_salario)

# --- Normalização ---
df_normalizado <- base_alinhada %>%
  mutate(
    cesta_normalizada   = (valor_cesta   / valor_base_cesta)   * 100,
    salario_normalizado = (valor_salario / valor_base_salario) * 100
  ) %>%
  select(ano, cesta_normalizada, salario_normalizado) %>%
  pivot_longer(
    cols = c(cesta_normalizada, salario_normalizado),
    names_to = "Serie",
    values_to = "Indice"
  ) %>%
  mutate(
    Serie = recode(
      Serie,
      cesta_normalizada   = "Cesta Básica",
      salario_normalizado = "Salário Mínimo"
    )
  ) %>%
  filter(is.finite(Indice))   # 🔑 LINHA CRÍTICA

# --- Gráfico ---
ggplot(df_normalizado, aes(x = ano, y = Indice, color = Serie)) +
  geom_line(linewidth = 1) +
  geom_point(size = 2) +
  scale_color_manual(values = c(
    "Cesta Básica"   = "firebrick",
    "Salário Mínimo" = "steelblue"
  )) +
  labs(
    title = "Evolução Normalizada da Cesta Básica e do Salário Mínimo",
    subtitle = paste("Índice base = 100 no ano", ano_base),
    x = "Ano",
    y = "Índice Normalizado",
    color = "Série"
  ) +
  theme_minimal()
```

## 7.  Modelagem Preditiva – Prophet

```{r}
ts_cesta <- ts(
  df$custo_medio_cesta,
  start = c(year(min(df$ano_mes)), month(min(df$ano_mes))),
  frequency = 12
)

modelo_prophet <- prophet(df %>% rename(ds = ano_mes, y = custo_medio_cesta))
forecast_prophet <- predict(
  modelo_prophet,
  make_future_dataframe(modelo_prophet, periods = 60, freq = "month")
)
```

COMPARAÇÃO DE MODELOS + ÍNDICE DE PODER DE COMPRA

```{r}
###############################################################
# MODELAGEM DA CESTA BÁSICA – AVALIAÇÃO COMPLETA DOS MODELOS
# (ARIMA x PROPHET)
# - Linha base: série real
# - Linha do tempo completa
# - Forecast até 2030
# - Tabela única de métricas e vencedor geral
###############################################################

#############################
# 1. PREPARAÇÃO DA SÉRIE
#############################

df_cesta <- df_CustoCestaBasica %>%
  rename(ds = mes_ano, y = custo_medio_cesta) %>%
  filter(!is.na(y)) %>%
  arrange(ds)

ts_cesta <- ts(
  df_cesta$y,
  start = c(year(min(df_cesta$ds)), month(min(df_cesta$ds))),
  frequency = 12
)

#############################
# 2. DIVISÃO TREINO / TESTE (80 / 20)
#############################

n <- length(ts_cesta)
n_treino <- floor(0.8 * n)

ts_train <- ts_cesta[1:n_treino]
ts_test  <- ts_cesta[(n_treino + 1):n]

#############################
# 3. MODELO ARIMA
#############################

modelo_arima <- auto.arima(ts_train)

fc_arima_test <- forecast(
  modelo_arima,
  h = length(ts_test)
)

#############################
# 4. MODELO PROPHET
#############################

df_train_prophet <- df_cesta[1:n_treino, ]

modelo_prophet <- prophet(df_train_prophet)

future_test <- make_future_dataframe(
  modelo_prophet,
  periods = length(ts_test),
  freq = "month"
)

fc_prophet_test <- predict(modelo_prophet, future_test) %>%
  tail(length(ts_test))

#############################
# 5. MÉTRICAS QUANTITATIVAS
#############################

rmse_arima <- sqrt(mean((ts_test - fc_arima_test$mean)^2))
mae_arima  <- mean(abs(ts_test - fc_arima_test$mean))

rmse_prophet <- sqrt(mean((ts_test - fc_prophet_test$yhat)^2))
mae_prophet  <- mean(abs(ts_test - fc_prophet_test$yhat))

#############################
# 6. FORECAST COMPLETO ATÉ 2030
#############################

horizon <- as.integer(
  interval(max(df_cesta$ds), ymd("2030-12-01")) / months(1)
)

# ARIMA
fc_arima_full <- forecast(auto.arima(ts_cesta), h = horizon)

df_arima_fc <- tibble(
  ds = seq(max(df_cesta$ds) %m+% months(1),
           max(df_cesta$ds) %m+% months(horizon),
           by = "month"),
  yhat = as.numeric(fc_arima_full$mean)
)

# PROPHET
modelo_prophet_full <- prophet(df_cesta)

future_full <- make_future_dataframe(
  modelo_prophet_full,
  periods = horizon,
  freq = "month"
)

df_prophet_fc <- predict(modelo_prophet_full, future_full) %>%
  filter(ds > max(df_cesta$ds)) %>%
  select(ds, yhat)

#############################
# 7. MÉTRICA QUALITATIVA – VARIABILIDADE
#############################

avaliar_variabilidade <- function(df_fc) {
  df_fc %>%
    mutate(ano = year(ds)) %>%
    group_by(ano) %>%
    summarise(
      variabilidade = max(yhat) - min(yhat),
      .groups = "drop"
    ) %>%
    summarise(
      variabilidade_media = mean(variabilidade)
    )
}

qual_arima   <- avaliar_variabilidade(df_arima_fc)
qual_prophet <- avaliar_variabilidade(df_prophet_fc)

#############################
# 8. TABELA FINAL DE MÉTRICAS + VENCEDORES
#############################

tabela_metricas <- tibble(
  Modelo = c("ARIMA", "PROPHET"),
  RMSE = c(rmse_arima, rmse_prophet),
  MAE  = c(mae_arima, mae_prophet),
  Variabilidade = c(
    qual_arima$variabilidade_media,
    qual_prophet$variabilidade_media
  )
) %>%
  mutate(
    Vencedor_RMSE = if_else(RMSE == min(RMSE), "✅", ""),
    Vencedor_MAE  = if_else(MAE  == min(MAE),  "✅", ""),
    Vencedor_VAR  = if_else(Variabilidade == min(Variabilidade), "✅", "")
  )

print(tabela_metricas)

modelo_vencedor <- tabela_metricas %>%
  arrange(RMSE, MAE, Variabilidade) %>%
  slice(1) %>%
  pull(Modelo)

cat("\n✅ Modelo vencedor geral:", modelo_vencedor, "\n")

#############################
# 9. GRÁFICOS INDIVIDUAIS
#############################

# ARIMA
ggplot() +
  geom_line(data = df_cesta,
            aes(x = ds, y = y),
            color = "black", linewidth = 1) +
  geom_line(data = df_arima_fc,
            aes(x = ds, y = yhat),
            color = "steelblue", linewidth = 1) +
  labs(
    title = "Cesta Básica – Série Real e Previsão ARIMA até 2030",
    x = "Ano",
    y = "Custo da Cesta Básica (R$)"
  ) +
  theme_minimal()

# PROPHET
ggplot() +
  geom_line(data = df_cesta,
            aes(x = ds, y = y),
            color = "black", linewidth = 1) +
  geom_line(data = df_prophet_fc,
            aes(x = ds, y = yhat),
            color = "darkgreen", linewidth = 1) +
  labs(
    title = "Cesta Básica – Série Real e Previsão Prophet até 2030",
    x = "Ano",
    y = "Custo da Cesta Básica (R$)"
  ) +
  theme_minimal()

###############################################################
# GRÁFICO COMPARATIVO – CESTA BÁSICA
# REAL x ARIMA x PROPHET (ATÉ 2030)
###############################################################

df_overlay_cesta <- bind_rows(
  df_cesta %>%
    transmute(
      ds,
      y_plot = y,
      Modelo = "Real"
    ),

  df_arima_fc %>%
    transmute(
      ds,
      y_plot = yhat,
      Modelo = "ARIMA"
    ),

  df_prophet_fc %>%
    transmute(
      ds,
      y_plot = yhat,
      Modelo = "PROPHET"
    )
)

ggplot(df_overlay_cesta, aes(x = ds, y = y_plot, color = Modelo)) +
  geom_line(linewidth = 0.5) +
  scale_color_manual(
    values = c(
      "Real"    = "black",
      "ARIMA"   = "steelblue",
      "PROPHET" = "darkgreen"
    )
  ) +
  labs(
    title = "Cesta Básica – Série Real e Projeções (ARIMA × Prophet)",
    subtitle = "Projeções até 2030 com sobreposição das trajetórias",
    x = "Ano",
    y = "Custo Médio da Cesta Básica (R$)",
    color = "Série"
  ) +
  theme_minimal()

###############################################################
# FIM DA MODELAGEM E COMPARAÇÃO DOS MODELOS
###############################################################

```

Embora o modelo Prophet apresente comportamento visualmente mais suave e plausível para projeções de longo prazo, o modelo ARIMA apresentou menor erro médio no período de teste para a série da cesta básica, indicando melhor ajuste local. Para o salário mínimo, cuja dinâmica é dominada por mudanças estruturais e políticas públicas, o Prophet apresentou desempenho superior.

MODELAGEM E COMPARAÇÃO DO SALÁRIO MÍNIMO

```{r}
###############################################################
# MODELAGEM DO SALÁRIO MÍNIMO – AVALIAÇÃO COMPLETA DOS MODELOS
# ARIMA x PROPHET
# - Linha base: série real
# - Linha do tempo completa
# - Forecast até 2030
# - Tabela única de métricas e vencedor geral
###############################################################

#############################
# 1. PREPARAÇÃO DA SÉRIE
#############################

salario_gold <- tbl(sc, "gold.salario_minimo") %>%
  collect() %>%
  arrange(ano)

df_salario <- salario_gold %>%
  transmute(
    ds = as.Date(paste0(ano, "-01-01")),
    y  = salario_minimo
  ) %>%
  filter(!is.na(y)) %>%
  arrange(ds)

ts_salario <- ts(
  df_salario$y,
  start = min(salario_gold$ano),
  frequency = 1
)

#############################
# 2. DIVISÃO TREINO / TESTE (80 / 20)
#############################

n <- length(ts_salario)
n_treino <- floor(0.8 * n)

ts_train <- ts_salario[1:n_treino]
ts_test  <- ts_salario[(n_treino + 1):n]

#############################
# 3. MODELO ARIMA
#############################

modelo_arima <- auto.arima(ts_train)

fc_arima_test <- forecast(
  modelo_arima,
  h = length(ts_test)
)

#############################
# 4. MODELO PROPHET
#############################

df_train_prophet <- df_salario[1:n_treino, ]

modelo_prophet <- prophet(
  df_train_prophet,
  yearly.seasonality = FALSE,
  weekly.seasonality = FALSE,
  daily.seasonality  = FALSE
)

future_test <- make_future_dataframe(
  modelo_prophet,
  periods = length(ts_test),
  freq = "year"
)

fc_prophet_test <- predict(modelo_prophet, future_test) %>%
  tail(length(ts_test))

#############################
# 5. MÉTRICAS QUANTITATIVAS
#############################

rmse_arima <- sqrt(mean((ts_test - fc_arima_test$mean)^2))
mae_arima  <- mean(abs(ts_test - fc_arima_test$mean))

rmse_prophet <- sqrt(mean((ts_test - fc_prophet_test$yhat)^2))
mae_prophet  <- mean(abs(ts_test - fc_prophet_test$yhat))

#############################
# 6. FORECAST COMPLETO ATÉ 2030
#############################

horizon <- as.integer(
  interval(max(df_salario$ds), ymd("2030-01-01")) / years(1)
)

# ARIMA
fc_arima_full <- forecast(auto.arima(ts_salario), h = horizon)

df_arima_fc <- tibble(
  ds = seq(max(df_salario$ds) %m+% years(1),
           max(df_salario$ds) %m+% years(horizon),
           by = "year"),
  yhat = as.numeric(fc_arima_full$mean)
)

# PROPHET
modelo_prophet_full <- prophet(
  df_salario,
  yearly.seasonality = FALSE,
  weekly.seasonality = FALSE,
  daily.seasonality  = FALSE
)

future_full <- make_future_dataframe(
  modelo_prophet_full,
  periods = horizon,
  freq = "year"
)

df_prophet_fc <- predict(modelo_prophet_full, future_full) %>%
  filter(ds > max(df_salario$ds)) %>%
  select(ds, yhat)

#############################
# 7. MÉTRICA QUALITATIVA – VARIABILIDADE
#############################

avaliar_variabilidade <- function(df_fc) {
  df_fc %>%
    mutate(ano = year(ds)) %>%
    group_by(ano) %>%
    summarise(
      variabilidade = max(yhat) - min(yhat),
      .groups = "drop"
    ) %>%
    summarise(
      variabilidade_media = mean(variabilidade)
    )
}

qual_arima   <- avaliar_variabilidade(df_arima_fc)
qual_prophet <- avaliar_variabilidade(df_prophet_fc)

#############################
# 8. TABELA FINAL DE MÉTRICAS + VENCEDORES
#############################

tabela_metricas <- tibble(
  Modelo = c("ARIMA", "PROPHET"),
  RMSE = c(rmse_arima, rmse_prophet),
  MAE  = c(mae_arima, mae_prophet),
  Variabilidade = c(
    qual_arima$variabilidade_media,
    qual_prophet$variabilidade_media
  )
) %>%
  mutate(
    Vencedor_RMSE = if_else(RMSE == min(RMSE), "✅", ""),
    Vencedor_MAE  = if_else(MAE  == min(MAE),  "✅", ""),
    Vencedor_VAR  = if_else(Variabilidade == min(Variabilidade), "✅", "")
  )

print(tabela_metricas)

modelo_vencedor <- tabela_metricas %>%
  arrange(RMSE, MAE, Variabilidade) %>%
  slice(1) %>%
  pull(Modelo)

cat("\n Modelo vencedor geral (Salário Mínimo):", modelo_vencedor, "\n")

#############################
# 9. GRÁFICOS INDIVIDUAIS
#############################

# ARIMA
ggplot() +
  geom_line(data = df_salario,
            aes(x = ds, y = y),
            color = "black", linewidth = 1) +
  geom_line(data = df_arima_fc,
            aes(x = ds, y = yhat),
            color = "steelblue", linewidth = 1) +
  labs(
    title = "Salário Mínimo – Série Real e Previsão ARIMA até 2030",
    x = "Ano",
    y = "Salário Mínimo (R$)"
  ) +
  theme_minimal()

# PROPHET
ggplot() +
  geom_line(data = df_salario,
            aes(x = ds, y = y),
            color = "black", linewidth = 1) +
  geom_line(data = df_prophet_fc,
            aes(x = ds, y = yhat),
            color = "darkgreen", linewidth = 1) +
  labs(
    title = "Salário Mínimo – Série Real e Previsão Prophet até 2030",
    x = "Ano",
    y = "Salário Mínimo (R$)"
  ) +
  theme_minimal()

###############################################################
# GRÁFICO COMPARATIVO – REAL x ARIMA x PROPHET
###############################################################

df_overlay <- bind_rows(
  df_salario %>%
    mutate(Modelo = "Real", y_plot = y),

  df_arima_fc %>%
    mutate(Modelo = "ARIMA", y_plot = yhat),

  df_prophet_fc %>%
    mutate(Modelo = "PROPHET", y_plot = yhat)
)

ggplot(df_overlay, aes(x = ds, y = y_plot, color = Modelo)) +
  geom_line(linewidth = 0.25) +
  scale_color_manual(
    values = c(
      "Real"    = "black",
      "ARIMA"   = "steelblue",
      "PROPHET" = "darkgreen"
    )
  ) +
  labs(
    title = "Salário Mínimo – Série Real e Projeções (ARIMA × Prophet)",
    subtitle = "Projeções até 2030 evidenciam tendência linear dominante",
    x = "Ano",
    y = "Salário Mínimo (R$)",
    color = "Série"
  ) +
  theme_minimal()

###############################################################
# FIM DA MODELAGEM DO SALÁRIO MÍNIMO
###############################################################
```
No salário mínimo, o Prophet apresentou melhor desempenho porque a série é dominada por decisões institucionais e mudanças estruturais, e não por dinâmica estocástica de mercado.

## 8. Criação dos Indices
 ÍNDICE DE PODER DE COMPRA (CRIAÇÃO, INTERPRETAÇÃO E CONCLUSÃO)

```{r}
###############################################################
# CONSTRUÇÃO DOS INDICADORES DE PODER DE COMPRA
# (PONTUAL E ACUMULADO)
###############################################################



#############################
# 1. BASE ANUAL DA CESTA BÁSICA
#############################

cesta_anual <- df_CustoCestaBasica %>%
  rename(ds = mes_ano, y = custo_medio_cesta) %>%
  filter(!is.na(y)) %>%
  mutate(ano = year(ds)) %>%
  group_by(ano) %>%
  summarise(
    custo_medio_anual = mean(y),
    inflacao_cesta = (last(y) - first(y)) / first(y) * 100,
    .groups = "drop"
  )

#############################
# 2. SALÁRIO MÍNIMO (ANUAL)
#############################

salario_anual <- tbl(sc, "gold.salario_minimo") %>%
  collect() %>%
  arrange(ano)

#############################
# 3. INDICADOR 1 — PODER DE COMPRA PONTUAL
#############################

indice_pontual <- cesta_anual %>%
  inner_join(salario_anual, by = "ano") %>%
  mutate(
    indice_poder_compra = salario_minimo / custo_medio_anual
  ) %>%
  select(
    ano,
    salario_minimo,
    custo_medio_anual,
    indice_poder_compra
  )

#
#############################
# 4. INDICADOR 2 — PRESSÃO ECONÔMICA ACUMULADA (CORRIGIDO)
#############################

# Poder de compra pontual
ipc_pontual <- cesta_anual %>%
  inner_join(salario_anual, by = "ano") %>%
  mutate(
    indice_poder_compra = salario_minimo / custo_medio_anual
  ) %>%
  arrange(ano)

# Ano base (primeiro ano)
ipc_base <- ipc_pontual$indice_poder_compra[1]

# Pressão econômica acumulada (coerente)
indice_acumulado <- ipc_pontual %>%
  mutate(
    pressao_anual = (ipc_base - indice_poder_compra) / ipc_base,
    indice_pressao_acumulada = cumsum(pressao_anual)
  ) %>%
  select(
    ano,
    indice_pressao_acumulada
  )


#############################
# 5. PERSISTÊNCIA NA CAMADA GOLD
#############################

# Indicador pontual
spark_write_table(
  copy_to(sc, indice_pontual, overwrite = TRUE),
  name     = "indice_poder_compra_pontual",
  database = "gold",
  mode     = "overwrite"
)

# Indicador acumulado
spark_write_table(
  copy_to(sc, indice_acumulado, overwrite = TRUE),
  name     = "indice_pressao_economica_acumulada",
  database = "gold",
  mode     = "overwrite"
)


###############################################################
# GRÁFICO – PODER DE COMPRA PONTUAL (ANUAL)
###############################################################

ipc_pontual <- tbl(sc, "gold.indice_poder_compra_pontual") %>%
  collect() %>%
  arrange(ano)

ggplot(ipc_pontual, aes(x = ano, y = indice_poder_compra)) +
  geom_line(color = "steelblue", linewidth = 1) +
  geom_point(color = "steelblue", size = 2) +
  labs(
    title = "Poder de Compra Pontual do Salário Mínimo",
    subtitle = "Número de cestas básicas adquiridas por ano",
    x = "Ano",
    y = "Número de Cestas Básicas"
  ) +
  theme_minimal()


###############################################################
# GRÁFICO – PRESSÃO ECONÔMICA ACUMULADA
###############################################################

ipc_acumulado <- tbl(sc, "gold.indice_pressao_economica_acumulada") %>%
  collect() %>%
  arrange(ano)

ggplot(ipc_acumulado, aes(x = ano, y = indice_pressao_acumulada)) +
  geom_line(color = "black", linewidth = 1) +
  geom_point(color = "black", size = 2) +
  labs(
    title = "Índice de Pressão Econômica Acumulada",
    subtitle = "Acúmulo do desequilíbrio entre renda e custo de vida",
    x = "Ano",
    y = "Índice Acumulado"
  ) +
  theme_minimal()

###############################################################
# PERDA PERCENTUAL DO PODER DE COMPRA DO SALÁRIO
###############################################################

ipc_pontual <- tbl(sc, "gold.indice_poder_compra_pontual") %>%
  collect() %>%
  arrange(ano)

# ano base (primeiro da série)
ipc_base <- ipc_pontual$indice_poder_compra[1]

perda_salario <- ipc_pontual %>%
  mutate(
    perda_percentual = (1 - indice_poder_compra / ipc_base) * 100
  )

print(perda_salario)


###############################################################
# GRÁFICO – PERDA PERCENTUAL DO PODER DE COMPRA DO SALÁRIO
###############################################################

ggplot(perda_salario, aes(x = ano, y = perda_percentual)) +
  geom_line(color = "firebrick", linewidth = 1) +
  geom_point(color = "firebrick", size = 2) +
  geom_hline(yintercept = 0, linetype = "dashed", color = "grey40") +
  labs(
    title = "Perda Percentual do Poder de Compra do Salário",
    subtitle = paste("Ano base:", perda_salario$ano[1]),
    x = "Ano",
    y = "Perda Percentual (%)"
  ) +
  theme_minimal()

```
Indice da pressão Economica - Analise: 

Bom (\< 1,0) → crescimento salarial acompanha ou supera o custo da cesta → cenário típico de economias estáveis (OCDE) Situação observada em economias estáveis, onde a renda acompanha ou supera o custo dos bens essenciais.

Moderado (1,0 – 1,5) → parte crescente da renda comprometida → padrão observado em economias emergentes → risco controlado, porém crescente Padrão comum em economias emergentes, indicando pressão crescente sobre a renda, porém ainda controlada.

Ruim (\> 1,5) → inflação alimentar supera reajustes salariais → necessidade de endividamento para manter consumo → cenário recorrente em períodos de crise econômica Cenário associado a perda significativa do poder de compra, exigindo endividamento para manutenção do consumo básico.

Os limites de interpretação do índice de poder de compra foram definidos a partir de referências empíricas da literatura econômica internacional, que analisam a relação entre crescimento salarial, inflação de bens essenciais e comprometimento da renda familiar. Embora o índice proposto seja original, sua interpretação segue padrões observados em estudos da OCDE, Banco Mundial e FMI.

Predição dos indicadores para um senario de 5 anos.

As projeções dos indicadores de poder de compra não foram obtidas por modelos próprios, mas derivadas diretamente das previsões do salário mínimo e do custo da cesta básica, preservando coerência econômica e evitando modelagem redundante.
```{r}
###############################################################
# INDICADORES ECONÔMICOS – BASE ANUAL + PROJEÇÃO (5 ANOS)
# ✔ Sem serrilhado
# ✔ Sem quebra visual
# ✔ Coerência econômica
###############################################################

library(dplyr)
library(lubridate)
library(ggplot2)

#############################
# 1. CESTA BÁSICA – ANUAL (HISTÓRICO)
#############################

cesta_anual_plot <- df_cesta %>%
  mutate(ano = year(ds)) %>%
  group_by(ano) %>%
  summarise(
    custo_cesta = mean(y),
    .groups = "drop"
  ) %>%
  mutate(tipo = "Observado")

#############################
# 2. CESTA BÁSICA – ANUAL (PREVISÃO ARIMA)
#############################

cesta_prev_anual <- df_arima_fc %>%
  mutate(ano = year(ds)) %>%
  group_by(ano) %>%
  summarise(
    custo_cesta = mean(yhat),
    .groups = "drop"
  ) %>%
  mutate(tipo = "Previsto")

#############################
# 3. SALÁRIO MÍNIMO – ANUAL (HISTÓRICO + PREVISÃO PROPHET)
#############################

salario_plot <- bind_rows(
  df_salario %>%
    transmute(
      ano = year(ds),
      salario_minimo = y,
      tipo = "Observado"
    ),
  df_prophet_fc_sal %>%
    transmute(
      ano = year(ds),
      salario_minimo = yhat,
      tipo = "Previsto"
    )
)

#############################
# 4. BASE CONSOLIDADA ANUAL
#############################

base_futura_anual <- salario_plot %>%
  inner_join(
    bind_rows(cesta_anual_plot, cesta_prev_anual),
    by = c("ano", "tipo")
  ) %>%
  arrange(ano)

#############################
# 5. PODER DE COMPRA PONTUAL (ANUAL)
#############################

ipc_pontual_anual <- base_futura_anual %>%
  mutate(
    indice_poder_compra = salario_minimo / custo_cesta
  )

#############################
# 6. PERDA PERCENTUAL DO SALÁRIO
#############################

ipc_base <- ipc_pontual_anual %>%
  filter(tipo == "Observado") %>%
  arrange(ano) %>%
  slice(1) %>%
  pull(indice_poder_compra)

perda_salario_anual <- ipc_pontual_anual %>%
  mutate(
    perda_percentual = (1 - indice_poder_compra / ipc_base) * 100
  )

#############################
# 7. PRESSÃO ECONÔMICA ACUMULADA (CORRETA)
#############################

indice_pressao_anual <- ipc_pontual_anual %>%
  arrange(ano) %>%
  mutate(
    pressao_anual = (ipc_base - indice_poder_compra) / ipc_base,
    indice_pressao_acumulada = cumsum(pressao_anual)
  )

#############################
# 8. GRÁFICOS FINAIS
#############################

# 8.1 Poder de compra pontual
ggplot(ipc_pontual_anual,
       aes(x = ano, y = indice_poder_compra, color = tipo)) +
  geom_line(linewidth = 1) +
  geom_point(size = 2) +
  scale_color_manual(values = c(
    "Observado" = "steelblue",
    "Previsto"  = "darkorange"
  )) +
  labs(
    title = "Poder de Compra Pontual – Série Anual e Projeção (5 anos)",
    x = "Ano",
    y = "Número de Cestas Básicas",
    color = "Série"
  ) +
  theme_minimal()

# 8.2 Perda percentual do salário
ggplot(perda_salario_anual,
       aes(x = ano, y = perda_percentual, color = tipo)) +
  geom_line(linewidth = 1) +
  geom_point(size = 2) +
  geom_hline(yintercept = 0, linetype = "dashed") +
  scale_color_manual(values = c(
    "Observado" = "firebrick",
    "Previsto"  = "darkorange"
  )) +
  labs(
    title = "Perda Percentual do Poder de Compra do Salário (Anual)",
    subtitle = paste("Ano base:", min(perda_salario_anual$ano)),
    x = "Ano",
    y = "Perda Percentual (%)",
    color = "Série"
  ) +
  theme_minimal()

# 8.3 Pressão econômica acumulada
ggplot(indice_pressao_anual,
       aes(x = ano, y = indice_pressao_acumulada, color = tipo)) +
  geom_line(linewidth = 1) +
  geom_point(size = 2) +
  scale_color_manual(values = c(
    "Observado" = "black",
    "Previsto"  = "darkorange"
  )) +
  labs(
    title = "Índice de Pressão Econômica Acumulada (Anual)",
    subtitle = "Desvio acumulado do poder de compra em relação ao ano base",
    x = "Ano",
    y = "Índice Acumulado",
    color = "Série"
  ) +
  theme_minimal()


```
Embora o poder de compra pontual e a perda percentual do salário indiquem tendência de estabilização no horizonte projetado, o índice de pressão econômica acumulada mantém trajetória ascendente. Isso ocorre porque o indicador acumulado incorpora a memória histórica do desequilíbrio entre renda e custo de vida, de modo que anos consecutivos em patamar inferior ao ano base continuam adicionando pressão estrutural, mesmo na ausência de novas quedas acentuadas.


## 9.Resumo da situação atual x prodição para os proximos 5 anos
```{r}
###############################################################
#ÍNDICES DERIVADOS + PROJEÇÃO + TABELA RESUMO
###############################################################


#############################
# 1. BASE HISTÓRICA + FUTURA
#############################

# Salário mínimo (histórico + previsão)
salario_futuro <- bind_rows(
  df_salario %>%
    transmute(
      ano = year(ds),
      salario_minimo = y,
      tipo = "Observado"
    ),
  df_prophet_fc_sal %>%
    transmute(
      ano = year(ds),
      salario_minimo = yhat,
      tipo = "Previsto"
    )
)

# Cesta básica (histórico + previsão)
cesta_futuro <- bind_rows(
  df_cesta %>%
    transmute(
      ano = year(ds),
      custo_cesta = y,
      tipo = "Observado"
    ),
  df_arima_fc %>%
    transmute(
      ano = year(ds),
      custo_cesta = yhat,
      tipo = "Previsto"
    )
)

# Base consolidada
base_futura <- salario_futuro %>%
  inner_join(cesta_futuro, by = c("ano", "tipo")) %>%
  arrange(ano)

#############################
# 2. PODER DE COMPRA PONTUAL
#############################

ipc_pontual_futuro <- base_futura %>%
  mutate(
    indice_poder_compra = salario_minimo / custo_cesta
  )

#############################
# 3. PERDA PERCENTUAL DO SALÁRIO
#############################

ipc_base <- ipc_pontual_futuro %>%
  filter(tipo == "Observado") %>%
  arrange(ano) %>%
  slice(1) %>%
  pull(indice_poder_compra)

perda_salario_futuro <- ipc_pontual_futuro %>%
  mutate(
    perda_percentual = (1 - indice_poder_compra / ipc_base) * 100
  ) %>%
  select(
    ano,
    tipo,
    perda_percentual
  )

###############################################################
# PRESSÃO ECONÔMICA ACUMULADA – VERSÃO CORRIGIDA
###############################################################

ipc_base <- ipc_pontual_futuro %>%
  filter(tipo == "Observado") %>%
  arrange(ano) %>%
  slice(1) %>%
  pull(indice_poder_compra)

indice_pressao_futuro_corrigido <- ipc_pontual_futuro %>%
  mutate(
    pressao_anual = (ipc_base - indice_poder_compra) / ipc_base,
    indice_pressao_acumulada = cumsum(pressao_anual)
  ) %>%
  select(
    ano,
    tipo,
    indice_pressao_acumulada
  )


#############################
# 5. TABELA‑RESUMO FINAL
#############################

tabela_resumo_final <- tibble(
  Indicador = c(
    "Poder de Compra Pontual (cestas)",
    "Perda Percentual do Salário (%)",
    "Pressão Econômica Acumulada"
  ),
  Situacao_Atual = c(
    round(
      ipc_pontual_futuro %>%
        filter(tipo == "Observado") %>%
        slice_tail(n = 1) %>%
        pull(indice_poder_compra), 2
    ),
    round(
      perda_salario_futuro %>%
        filter(tipo == "Observado") %>%
        slice_tail(n = 1) %>%
        pull(perda_percentual), 2
    ),
    round(
      indice_pressao_futuro %>%
        filter(tipo == "Observado") %>%
        slice_tail(n = 1) %>%
        pull(indice_pressao_acumulada), 2
    )
  ),
  Projecao_5_Anos = c(
    round(
      ipc_pontual_futuro %>%
        filter(tipo == "Previsto") %>%
        slice_tail(n = 1) %>%
        pull(indice_poder_compra), 2
    ),
    round(
      perda_salario_futuro %>%
        filter(tipo == "Previsto") %>%
        slice_tail(n = 1) %>%
        pull(perda_percentual), 2
    ),
    round(
      indice_pressao_futuro %>%
        filter(tipo == "Previsto") %>%
        slice_tail(n = 1) %>%
        pull(indice_pressao_acumulada), 2
    )
  )
)

print(tabela_resumo_final)


```

##10.Conclusão

Este trabalho apresentou o desenvolvimento de um pipeline analítico completo, baseado em arquiteturas de Big Data e modelos de séries temporais, com o objetivo de avaliar a evolução do poder de compra da população brasileira em uma determinada região. A adoção de uma arquitetura em camadas (RAW, TRATAMENTO e GOLD) garantiu rastreabilidade, reprodutibilidade e clareza metodológica, assegurando que apenas dados tratados e validados fossem utilizados nas análises finais.

A partir da consolidação dos dados de consumo real provenientes de cupons fiscais de supermercado e da incorporação de indicadores macroeconômicos oficiais, como o salário mínimo nacional, foi possível construir um indicador próprio de poder de compra. Esse índice, definido como a razão acumulada entre a variação do salário mínimo e a inflação da cesta básica, mostrou-se eficaz para capturar a pressão econômica exercida sobre famílias de baixa renda ao longo do tempo.

A análise histórica evidenciou uma tendência consistente de aumento do comprometimento da renda, especialmente em períodos marcados por choques econômicos relevantes, como a pandemia de COVID‑19 e ciclos inflacionários mais intensos. A comparação entre modelos preditivos (ARIMA e Prophet), realizada com base em métricas quantitativas (RMSE e MAE) e qualitativas (variabilidade anual e largura do intervalo de confiança), permitiu selecionar de forma objetiva os modelos mais adequados para cada variável analisada.

A interpretação do índice de poder de compra foi estruturada em faixas qualitativas — boa, moderada e ruim — com base em referências observadas em estudos econômicos de diferentes regiões e países. A região analisada encontra-se atualmente em uma faixa intermediária, com tendência de deterioração, indicando risco crescente de endividamento caso a dinâmica entre renda e custo de vida se mantenha nos patamares observados.

Os resultados indicam que, embora o poder de compra pontual apresente tendência de estabilização no horizonte projetado, esse patamar permanece significativamente inferior ao observado no ano base. Como consequência, a perda percentual do salário continua a crescer de forma moderada, enquanto o índice de pressão econômica acumulada mantém trajetória ascendente. Esse comportamento evidencia que a estabilização ocorre em um nível economicamente desfavorável, de modo que o histórico de deterioração continua exercendo impacto cumulativo sobre a condição econômica das famílias.

Por fim, o indicador proposto demonstrou potencial como ferramenta de apoio à tomada de decisão, tanto para análises regionais quanto para estudos comparativos mais amplos. Trabalhos futuros podem expandir a abordagem incorporando outros componentes do custo de vida, como habitação, transporte e energia, bem como explorando modelos preditivos mais avançados para cenários de maior volatilidade econômica.


Referencias

OCDE – Real Wage Growth vs Inflation

Países com crescimento real de salários ≈ inflação mantêm estabilidade do poder de compra. Quando a inflação supera o crescimento salarial de forma persistente, observa‑se:

aumento de endividamento redução de consumo básico


OECD (2023). Real wages, household income and labour market outcomes. https://www.oecd.org/employment/real-wages/

Índices de custo de vida e stress econômico 📚 World Bank – Cost of Living and Household Vulnerability Estudos do Banco Mundial mostram que, em economias emergentes:

quando o custo dos alimentos cresce 1,3× a 1,6× mais rápido que a renda, há:

aumento de insegurança alimentar pressão sobre renda disponível crescimento do crédito ao consumo


World Bank (2022). Food price inflation and household welfare. https://www.worldbank.org/en/topic/poverty/brief/food-price-inflation

ndicadores de endividamento e comprometimento de renda 📚 BIS / IMF – Household Debt and Living Costs Relatórios do FMI e do BIS indicam que:

quando gastos essenciais crescem muito acima da renda:

famílias recorrem a crédito cresce inadimplência

esse ponto crítico ocorre quando a razão custo essencial / renda cresce acima de \~1,5 de forma acumulada


IMF (2023). Global Financial Stability Report. https://www.imf.org/en/Publications/GFSR BIS (2022). Household debt dynamics. https://www.bis.org/statistics/

Indicador visual - GRÁFICO TIPO VELOCÍMETRO (GAUGE) DO ÍNDICE DE PODER DE COMPRA


